臺灣高等法院高雄分院民事判決　　　　　99年度家上字第71號
上　訴　人　陳瑞娥
被 上訴 人　蕭德軍
上列當事人間因請求離婚事件，對於民國99年9 月21日臺灣高雄
地方法院99年度婚字第754 號第一審判決提起上訴，本院於100
年3 月30日辯論終結，茲判決如下：
    主  文
原判決廢棄。
准上訴人與被上訴人離婚。
第一、二審訴訟費用由被上訴人負擔。
    事 實 及 理 由
一、上訴人主張：兩造於民國77年6 月22日結婚，婚後夫妻感情
    初尚融洽，育有1 名子女蕭秉文，緣被上訴人於婚後發生數
    次婚外情，亦曾因吸食安非他命致情緒控管不佳而多次毆打
    上訴人，更從未與上訴人共同分擔家庭日用開銷及子女教育
    費用，然上訴人當時念及子女尚幼，故隱忍而未與被上訴人
    離婚。詎95年間，被上訴人復因新的婚外情曝光而對上訴人
    大打出手，造成上訴人精神極度痛苦而不堪同居之虐待，上
    訴人不得已離家出走，兩造已分居迄今。雙方曾協議離婚，
    但因被上訴人要求上訴人支付新台幣（下同）數10萬元或將
    上訴人名下之不動產過戶予被上訴人而作罷，故兩造婚姻實
    難以維持，上訴人自得請求離婚。爰依民法第1052條第1 項
    第3 款、同條第2 項之規定，擇一求為判決准許兩造離婚等
    情。
二、被上訴人則以：本件實係上訴人兩次外遇離家出走，第1 次
    係於89年間，上訴人私下標得自助會款即與工作時結識之男
    子不告而別，期間對被上訴人及子女不聞不問，嗣透過朋友
    方尋得上訴人並使其返家；第2 次係於95年間，被上訴人接
    到一通陌生男子以上訴人手機撥出之來電，電話中該男子因
    揚言對上訴人不利，經被上訴人報警處理後，方得知該男子
    復為上訴人工作時結識之客人及外遇對象，因該男子不滿上
    訴人隱瞞已婚之事實，方來電恐嚇被上訴人，之後上訴人再
    次離家出走，並與該男子同居迄今，期間該男子更多次來電
    以「怎樣! 我把你老婆用了，你有高興嗎？」等語羞辱及騷
    擾被上訴人。上訴人外遇離家多年且避不見面，被上訴人絕
    無要求上訴人支付數10萬元或將上訴人名下之不動產過戶予
    被上訴人，被上訴人始肯離婚之情，僅有一次上訴人透過手
    機向被上訴人提出「如果同意離婚願意支付10萬元」之條件
    ，被上訴人聞言，基於氣憤方脫口而出「房子過戶再說」等
    語，然係因當時被上訴人一心只想保有與子女之唯一棲身之
    所，詎竟遭上訴人扭曲事實，藉此訴請離婚，其心可議。況
    該屋雖係登記於上訴人名下，然貸款、子女教育費及所有家
    庭日用開銷皆係由雙方共同付出，而非由上訴人單方負擔等
    語，資為抗辯。
三、原審判決駁回上訴人之請求，上訴人不服，提起上訴，其上
    訴聲明：(一)原判決廢棄。(二)請准上訴人與被上訴人離婚。被
    上訴人則答辯聲明：上訴駁回。
四、兩造不爭執事項：
  (一)兩造於77年6 月22日為結婚戶籍登記，同年12月31日補行結
    婚，婚後育有1 名子女蕭秉文（77年7月15日出生）。
  (二)上訴人於95年間離家出走，兩造分居迄今。
五、兩造爭執事項：上訴人依民法第1052條第1 項第3 款或第2
    項之規定訴請離婚，有無理由？
  (一)按有難以維持婚姻之重大事由者，雖不符合民法第1052條第
    1 項之原因，夫妻之一方仍得請求離婚，但其事由應由夫妻
    一方負責者，僅他方得請求離婚，民法第1052條第2 項定有
    明文。又所稱「有前項以外之重大事由，難以維持婚姻者」
    ，係抽象的、概括的離婚事由，此乃緣於74年修正民法親屬
    編時，為因應實際需要，參酌各國立法例，導入破綻主義思
    想所增設。但其事由應由夫妻一方負責者，僅他方得請求離
    婚，是其所採者為消極破綻主義精神，非積極破綻主義。又
    關於「難以維持婚姻之重大事由」，係以婚姻是否已生破綻
    而無回復之希望為其判斷之標準。而婚姻是否已生破綻無回
    復之希望，則應依客觀之標準，即難以維持婚姻之事實，是
    否已達於倘處於同一境況，任何人均將喪失維持婚姻意欲之
    程度而定。至於同條項但書所規定「難以維持婚姻之重大事
    由應由夫妻之一方負責者，僅他方得請求離婚」，乃因如肯
    定有責配偶之離婚請求，無異承認恣意離婚，破壞婚姻秩序
    ，且有背於道義，尤其違反自己清白之法理，有欠公允，同
    時亦與國民之法感情及倫理觀念不合，因而採消極破綻主義
    。倘該重大事由，夫妻雙方均須負責時，應比較衡量雙方之
    有責程度，僅責任較輕之一方得向責任較重之他方請求離婚
    ，如有責程度相同時，雙方均得請求離婚，始屬公允，是責
    任較重之一方應不得向責任較輕之他方請求離婚（最高法院
    94年度台上字第2059號裁判意旨參照）。
  (二)經查，兩造為夫妻關係，業據被上訴人提出戶籍謄本可稽（
    原審卷第3 頁），上訴人主張被上訴人於婚後發生數次婚外
    情，亦曾因吸食安非他命致情緒控制不佳而多次毆打上訴人
    等情，業據證人即兩造之子蕭秉文證稱：上訴人於95年間離
    家，因上訴人與被上訴人婚後感情不好，常有爭執，爭執原
    因是被上訴人有吸食安非他命及外遇；從我小時候，被上訴
    人就陸陸續續吸食安非他命，被上訴人有表示要戒毒，但後
    來還是會陸陸續續吸食；我尚未就讀國小時被上訴人就外遇
    ，外遇時間持續大約到我就讀國小期間，因為被上訴人外遇
    對象是上訴人的朋友，上訴人對此很介意，兩造常因此發生
    爭執，被上訴人會先出手毆打上訴人；我知道上訴人目前有
    與1 名男子交往，有無同居，我不清楚；自上訴人95年離家
    後，被上訴人有時會帶女朋友回來，前一陣子被上訴人就沒
    有再帶女朋友回家，我不清楚被上訴人目前有無女朋友等語
    （本院卷第28頁反面至29頁），證人蕭秉文為兩造子女，年
    已22歲，有獨立判斷能力，並無偏袒何造之必要，其所述應
    堪採信。參以被上訴人亦自承：我是近2 年才有帶女朋友回
    家，只有交往1 位，並無同居，已經分手1 年多，目前因吸
    食安非他命入勒戒所觀察勒戒等語（本院卷第29頁、44頁反
    面），且經本院調取被上訴人之前案紀錄表、在監在押全國
    紀錄表觀之（本院卷第33、36頁），被上訴人於82年間曾因
    違反麻醉藥品管理條例案件，經判處罪刑確定；又於99年間
    因施用第2 級毒品案件，經裁定送觀察勒戒；再於100 年2
    月23日因吸食安非他命，經裁定送觀察勒戒，可見被上訴人
    確有外遇及吸食安非他命情事，對於兩造婚姻產生破綻自有
    責任。至上訴人自承：89年離家時有與外遇男友住在一起；
    95年間是因為外遇離家，但當時這個家也無法再繼續生活，
    我與外遇男友不到2 個月就分手等語（本院卷第28頁），可
    知上訴人係因外遇而2 度離家出走，對兩造婚姻產生破綻亦
    有歸責事由存在。
  (三)經審酌兩造已締結婚姻關係，並育有子女，兩造自應基於互
    愛、互信、互諒態度，共同經營婚姻生活，惟被上訴人卻於
    婚姻期間外遇及因染有吸食安非他命惡習而與上訴人屢起爭
    執，上訴人則因本身外遇而2 度離家出走，於95年離家迄今
    兩造未同居生活已約5 年，夫妻因各自外遇，已破壞婚姻圓
    滿，復以長期未同居生活而感情漸趨淡薄，致兩造婚姻僅存
    形式而無實質。又兩造分居期間，並無試圖彌補兩造婚姻裂
    痕之努力，衡情任何人倘處於上訴人同一處境，均應將喪失
    維持婚姻之意願，亦難期兩造有復合之可能。是以兩造間確
    有難以維持婚姻之重大事由存在，且兩造就婚姻破綻均有歸
    責原因，且有責性相同，故而，上訴人依據民法第1052條第
    2 項之規定請求判決離婚，應屬有據。
  (四)至上訴人選擇合併依民法第1052條第1 項第3 款規定訴請離
    婚，惟上訴人依民法第1052條第2 項之規定請求離婚既有理
    由，其另請求依民法第1052條第1 項第3 款規定部分，自無
    庸再予審酌，併此敘明。
六、綜上所述，上訴人主張兩造婚姻破裂，有難以維持婚姻之重
    大事由，堪信為真實，且兩造就婚姻破裂所負責任相同，均
    得請求離婚，從而，上訴人本於民法第1052條第2 項之規定
    訴請離婚，為有理由，應予准許。原審為上訴人敗訴之判決
    ，尚有未洽。上訴意旨指摘原判決不當，求予廢棄改判，為
    有理由。爰由本院予以廢棄改判，如主文第2 項所示。本件
    事證已臻明確，兩造其餘攻擊防禦方法及舉證，核與判決結
    果不生影響，爰不予論列，併予敘明。
據上論結，本件上訴為有理由，依民事訴訟法第450 條、第78條
，判決如主文。
中    華    民    國  100     年    3     月    31    日
                            家事法庭
                                審判長法官  蔡明宛
                                法      官  曾錦昌
                                法      官  魏式璧
以上正本證明與原本無異。
如對本判決上訴，須於判決送達後20日內向本院提出上訴狀，其
未表明上訴理由者，應於上訴後20日內向本院提出上訴理由書（
均須按他造當事人之人數附繕本）。上訴時應提出委任律師或具
有律師資格之人之委任狀，並依附註條文規定辦理。如委任律師
提起上訴者，應一併繳納上訴審裁判費。
中    華    民    國  100     年    3     月    31    日
                                書  記  官  林佳蓉
附註：
民事訴訟法第466 條之1 ：
對於第二審判決上訴，上訴人應委任律師為訴訟代理人，但上訴
人或其法定代理人具有律師資格者，不在此限。
上訴人之配偶、三親等內之血親、二親等內之姻親，或上訴人為
法人、中央或地方機關時，其所屬專任人員具有律師資格並經法
院認適當者，亦得為第三審訴訟代理人。
第1 項但書及第2 項情形，應於提起上訴或委任時釋明之。